臺灣嘉義地方法院民事判決　　　　　　　 95年度訴字第475號
原　　　告　行政院農業委員會林務局嘉義林區管理處
法定代理人　乙○○
訴訟代理人　蕭世芳律師
複 代理 人　蕭敦仁律師
被　　　告　甲○○○
　　　　　　　　　　　　樓
上列當事人間請求拆屋還地等事件，經本院於民國96年7月9日言
詞辯論終結，判決如下：
    主  文
被告應將坐落嘉義市○段○○段五之十四地號，如附圖所示Ｈ部
分面積十二平方公尺鐵骨及磚造二層樓房一棟拆除，將土地交還
原告。
被告應給付原告新臺幣柒萬玖仟伍佰肆拾元，及自民國九十五年
九月一日起至交還土地日止，按年給付原告新臺幣壹萬伍仟陸佰
元。
訴訟費用（除撤回部分外）由被告負擔。
本判決第一項原告以新臺幣壹拾參萬元供擔保後，得假執行；
本判決第二項原告以新臺幣貳萬柒仟元供擔保後，得假執行。
    事 實 與 理 由
壹、程序方面：
一、按不變更訴訟標的，而補充或更正事實上或法律上之陳述者
    ，非為訴之變更或追加，民事訴訟法第256條定有明文。本
    件原告起訴時訴之聲明第1項前段請求被告應將坐落嘉義市
    ○段○○段5-14號（下稱系爭土地）上Ａ部分面積30㎡（以
    實測面積為準）2層樓房1棟拆除，交還土地與原告，嗣於96
    年11月17日具狀更正聲明請求被告應將如附圖（即嘉義市地
    政事務所95年10月24日複丈成果圖）所示Ｈ部分面積12 ㎡
    鐵骨及磚造2層樓房1棟拆除，交還土地與原告，核其陳述僅
    屬更正事實上或法律上陳述，非屬訴之變更或追加，所為更
    正聲明應為合法，核先敘明。
二、按訴狀送達後，原告不得將原訴變更或追加他訴。但擴張或
    減縮應受判決事項之聲明者，不在此限，民事訴訟法第255
    條第1項第3款定有明文。本件原告起訴時，聲明第1項後段
    請求被告給付原告新台幣（下同）198,850元，另自民國95
    年9月1日起至交還土地日止按年以39,000元計付損害金與原
    告，嗣於96年11月17日具狀減縮應受判決事項之聲明，請求
    被告應給付原告79,540元，另自95年9月1日起至交還土地日
    止按年以15,600元計付損害金與原告，經核與上揭規定並無
    不合，應予准許。
三、被告經合法通知未於言詞辯論期日到場，核無民事訴訟法第
    386條各款所定情事之一，爰依原告之聲請，由其一造辯論
    而為判決。
貳、實體方面：
一、原告起訴主張：
（一）被告擅在原告所管理系爭土地上如附圖（即嘉義市地政事
      務所95年10月24日複丈成果圖）所示Ｈ部分面積12㎡搭建
      鐵骨及磚造2層樓房1棟佔據，其無合法占有權源，爰本於
      所有權之作用，請求被告拆除地上房屋，交還土地與原告
      。
（二）按「無法律上之原因而受利益，致他人受損害者，應返還
      其利益；雖有法律上之原因，而其後已不存在者，亦同。
      」又「因故意或過失侵害他人之權利者，負損害賠償責任
      。」民法第179條及同法第184條第1項定有明文。被告擅
      在原告所管理系爭建地上非法搭建房屋、使用，侵害原告
      權利，致原告蒙受損害，依上開規定，原告自得向被告請
      求過去5年內相當於租金計算之不當得利，及自起訴請求
      日起至交還土地日止相當於租金計算之損害金。查系爭
      土地90年9月至92年12月申報地價為每㎡13,550元，93年1
      月至95年8月申報地價為每㎡13,000元。則原告依被告占
      據土地面積計算過去5年相當於法定租金之不當得利計79,
      540元｛核算93年9月至92年12月共2年4個月之部分為37,9
      40元（13,550×12×0.1×2又3分之1）；93年1月至95年8
      月共2年8個月之部分為41,600元（13,000×12㎡×0.1×2
      又3分之2），合計為79,540元｝。另自起訴日起至交還土
      地日止，按年以申報地價13,000元×佔據面積12（㎡）×
      10 /100＝15,600元計付損害金與原告。
（三）爰本於所有權之作用，請求被告拆除地上房屋，並依民法
      第179條及同法第184條第1項請求相當於租金計算之不當
      得利及自起訴請求日起至交還土地日止相當於租金計算之
      損害金，並聲明：1、被告應將坐落嘉義市○段○○段5-14
      號建地上如附圖（即嘉義市地政事務所95年10月24日複丈
      成果圖）所示Ｈ部分面積12㎡鐵骨及磚造2層樓房1棟拆除
      ，交還土地與原告，並給付原告79,540元，另自95年9月1
      日起至交還土地日止按年以15,600元計付損害金與原告。
      2、訴訟費用由被告等負擔。3、判決准原告提供擔保宣告
      假執行。
二、被告未於言詞辯論期日到場，亦未提出書狀，作何聲明或陳
    述。
三、系爭土地為中華民國所有，並由原告管理。又附圖所示Ｈ部
    分面積12㎡鐵骨及磚造2層樓房係被告所有，並全部占用系
    爭土地之事實，有土地謄本1件可證，並經本院會同嘉義地
    政人員勘測屬實，有勘驗筆錄、測量圖可憑。又被告經合法
    通知，未於言詞辯論期日到場，亦未提出任何書狀爭執，依
    民事訴法第280條第3項之規定，已視同自認，是核上足認原
    告之主張為真正。
四、按所有人對於無權占有或侵奪其所有物者，得請求返還之，
    對於妨害其所有權者，得請求除去之，有妨害其所有權之虞
    者，得請求防止之，民法第767條定有明文。依前所述，原
    告既否認被告占用系爭土地有何合法權源，被告亦未證明其
    占用系爭土地係有合法權源，從而原告依上開規定，請求被
    告將系爭地上物拆除，並將土地交還原告，自屬有據。從而
    原告請求被告將坐落嘉義市○段○○段5-14號建地上如附圖
    所示Ｈ部分面積12㎡鐵骨及磚造2層樓房1棟拆除，交還土地
    與原告，為有理由。
五、按無權占有他人土地，可能獲得相當於租金之利益，為社會
    通常之觀念（參照最高法院61年度台上字第1695號判例）。
    次按無法律上之原因而受利益，致他人受損害者，應返還其
    利益。民法第179條前段定有明文。被告之房屋占用原告管
    理之土地，自獲有相當於租金之利益，並致原告受有相當於
    租金之損害。從而原告請求被告給付使用補償金，自無不可
    。次按城市地方房屋之租金，以不超過土地及其建築物申報
    總價年息百分之10為限，土地法第97條定有明文。經查，系
    爭土地位於嘉義市○○○路與忠孝路之交岔口，地段繁華，
    其租金以總價年息百分之10為限，並無不合。而土地現公告
    地價1㎡為32,275元，有土地謄本可證。其89年7月份之申報
    地價為1㎡為13,550元，有系爭土地之地價證明可證。原告
    以93年9月至92年12月共2年4個月，以申報地價1㎡為13,550
    元為計算基礎，93年1月至95年8月共2年8個月，以申報地價
    1㎡為13,000元為計算基礎，並無不當。依此核算93年9月至
    92年12月共2年4個月之部分為37,940元（13,550×12×0.1
    ×2又3分之1）；93年1月至95年8月共2年8個月之部分為41,
    600元（13,000×12㎡×0.1×2又3分之2），合計為79,540
    元。從而原告請求被告給付起訴前5年之不當得利79,540元
    ，並無不合；及另自起訴日起至交還土地日止，以申報地價
    每1㎡15,600元及被告占用面積12㎡為計算基礎，請求被告
    自95年9月1日起至交還土地日止按年給付原告15,600元（
    13,000×12×0.1），亦無不當，應予准許。
六、原告陳明願供擔保請准宣告假執行，經核無不合，爰酌定相
    當之擔保准許之。
七、訴訟費用裁判之依據：民事訴訟法第78條。
中　　華　　民　　國　　96　　年　　7 　　月　　23　　日
                      民一庭法　官　馮保郎
以上正本係照原本作成
如對本判決上訴須於判決送達後20日內向本院提出上訴狀
中　　華　　民　　國　　96　　年　　7 　　月　　25　　日
                            書記官　王立梅
